臺北高等行政法院判決
　　　　　　　　　　　　　　　　　　 95年度訴字第01375號
　　　　　　　　　　　　　　　.
原　　　告　甲○○
訴訟代理人　戊○○
原　　　告　建利光學股份有限公司
代　表　人　乙○○○
被　　　告　經濟部智慧財產局
代　表　人　蔡練生（局長）
訴訟代理人　丁○○
參　加　人　達德光學企業有限公司
代　表　人　丙○○
上列當事人間因新式樣專利舉發事件，原告不服經濟部中華民國
95年2 月23日經訴字第09506162490 號訴願決定，提起行政訴訟
，並經本院依職權命第三人達德光學企業有限公司參加訴訟，本
院判決如下：
    主  文
原告之訴駁回。
訴訟費用由原告連帶負擔。
一、事實概要：
    事  實
    原告甲○○前於民國（下同）88年4 月22日以「眼鏡」向被
    告經濟部智慧財產局申請新式樣專利，經該局編為第000000
    00號審查，准予專利，並於公告期滿後，發給新式樣第7403
    0 號專利證書，嗣原告甲○○將該專利權讓與二分之一給原
    告建利光學股份有限公司。嗣參加人達德光學企業有限公司
    及其代表人丙○○以其有違核准時專利法第107 條第1 項第
    1 款及第2 項之規定，不符新式樣專利要件，對之提起舉發
    ，案經被告審查，以94年9 月30日（94）智專三（一）0301
    9 字第09420900880 號專利舉發審定書為「舉發成立，應撤
    銷專利權」之處分。原告等不服，提起訴願，經經濟部95年
    2 月23日經訴字第09506162490 號訴願決定駁回，原告仍不
    服，遂向本院提起行政訴訟。本院依職權命參加人參加訴訟
    。
二、兩造聲明：
　(一)原告聲明：訴願決定及原處分均撤銷。
　(二)被告聲明：原告之訴駁回。
三、兩造之爭點：
    系爭專利是否具新穎性？
　(一)原告主張：
    1.被告之審定理由，主要係以舉發證據2 （即西元1997年下
      半年版之文簿出口貿易商採購電話簿）第916 頁編號F26
      之眼鏡形狀，整支輪廓亦呈圓弧形，鏡片周圍亦具有細條
      形框邊且向兩側漸緩縮，並與一對鏡腳輪廓整齊樞接，由
      鏡片透視，可見鏡腳前段近樞接部也設有菱形格紋之矩形
      區，整體觀之，該些特徵與系爭專利近似；而舉發證據3
      （即一眼鏡實物樣品及照片）之實物樣品經比對與舉發證
      據2 第916 頁編號F26 之眼鏡形狀相符，綜觀舉發證據2
      、3 ，其形狀與系爭專利構成近似，舉發證據2 公開日顯
      早於系爭專利申請日，故系爭專利應不據新穎性。
    2.惟查，被告之審定理由與訴願決定機關之理由，顯然與事
      實相違：
      (1)按舉發證據2 係西元1997年下半年版之文簿出口貿易商
        採購電話簿，其中第916 頁固有編號F26 之眼鏡，惟查
        該編號F26 眼鏡係以「折合狀」並為「單一視圖」表現
        。為此，被告與經濟部如何將F26 之眼鏡形狀與系爭專
        利之形狀特徵予以詳細比對？又既然兩造無法詳細比對
        ，何以作出「整體觀之，該些特徵與系爭專利近似」之
        論述。
      (2)被告與經濟部皆稱舉發證據2 之鏡片具透光性，透視鏡
        片後仍清晰可見其上菱形格紋修飾之形狀特徵。惟舉發
        證據2 係一採購電話簿，亦即一平面廣告，為何原告無
        法從舉發證據2 窺其全貌？而被告與經濟部卻獨具法？
      (3)舉發證據2 第916 頁編號F26 眼鏡既以「折合狀」並為
        「單一視圖」表現，而無法與系爭專利作一詳究，自是
        無法與舉發證據3 之實物、照片作一詳細比對；惟被告
        與經濟部卻作出「證據3 之實物樣品比對與證據2 第91
        6 頁之F26 眼鏡構成近似」之論述。
      (4)舉發證據3 係為眼鏡實物與照片，其上並無標示「F26
        」之字樣，為此，如何證明舉發證據2 、3 具有同一性
        或形狀相符？舉發證據2 、3 既不具同一性，自不可相
        互勾稽而合併審查。
      (5)舉發證據3 僅為眼鏡實物、照片，並無公開日期，自不
        足證明被舉發案不具新穎性。
    3.綜上所述，舉發證據2 第916 頁編號F26 之眼鏡，顯然係
      以「折合狀」並為「單一視圖」表現，自無法與系爭專利
      及舉發證據3 之實物與照片作詳細比對。為此，舉發證據
      2 、3 顯然無法證明系爭專利欠缺「新穎性」與「創作性
      」；系爭專利自無違反專利法第107 條第1 項第1 、2 款
      之規定。惟被告及訴願決定機關經濟部卻將此部分事實省
      略，而為意識形態之臆測，顯係違誤且不當。
　(二)被告主張：
    1.原告之爭點在於舉發證據2 第916 頁編號F26 之眼鏡係一
      摺疊式之單一視圖，能否與證據3 之實物樣品結合成一完
      整證據而證明系爭專利不具新穎性云云。
    2.查舉發證據2 西元1997年下半年版之文簿出口貿易商採購
      電話簿，其第916 頁編號F26 之眼鏡形狀係以一彩色照片
      呈現，鏡框輪廓、擺置角度及呈現之立體感皆可清晰辨識
      ，該照片之鏡腳雖為後折狀，惟由透明鏡片透視之，鏡腳
      前段近樞接部可見到設有菱形格紋之矩形區，故整體觀之
      ，該些特徵與系爭專利極為近似；而證據3 之實物樣品經
      比對與證據2 之眼鏡形狀相符，故證據3 應能與證據2 勾
      稽為一完整之引證證據，此與系爭專利做實體上之比對後
      ，被告審定其不具新穎性應無違誤之處，原告起訴之詞實
      不足採。
  (三)參加人主張：
    1.按專利法第108 條準用第66條第3 款本文規定：「第2 年
      以後之專利年費未於補繳期限屆滿前繳納者，自原繳費期
      限屆滿之次日消滅。」及同法第108 條準用第82條規定：
      「發明專利第2 年以後之年費，未於應繳納專利年費之期
      間內繳費者，得於期滿6 個月內補繳之。但其年費應按規
      定之年費加倍繳納。」
    2.系案年費有效日期為西元2006年4 月30日，其已逾應繳納
      專利年費期間，若再將系案可補繳年費之6 個月時間加入
      計算，則其最後補繳年費之期限為西元2006年10月30日，
      然此一日期亦顯已超過，即系案實已超過法定專利補繳年
      費之期限，依專利法第108 條準用第66條第3 款規定，系
      案之專利權自原繳費期限西元2006年4 月30日之次日起即
      消滅。
    3.由於系案之專利權已自原繳費期限西元2006年4 月30日之
      次日起消滅，因此本訴訟之專利權標的已不存在，且若本
      案判決原處分及訴願決定均撤銷，並為被告重新處分舉發
      不成立而專利權仍有效存在時，亦將因原告未繳納專利權
      年費而使專利權失效。
　　理  由
一、本件原告建利光學股份有限公司經合法通知，未於言詞辯論
    期日到場，核無行政訴訟法第218 條準用民事訴訟法第386
    條所列各款情形，爰依被告之聲請，由其一造辯論而為判決
    。
二、按凡對物品之形狀、花紋、色彩或其結合之創作，得依法申
    請取得新式樣專利，固為系爭專利核准時專利法第106 條第
    1 項所明定。惟如「申請前有相同或近似之新式樣，已見於
    刊物或已公開使用者」，仍不得依法申請取得新式樣專利，
    同法第107 條第1 項第1 款復有明文。
三、原告甲○○前於民國（下同）88年4 月22日以「眼鏡」向被
    告經濟部智慧財產局申請新式樣專利，經該局編為第000000
    00號審查，准予專利，並於公告期滿後，發給新式樣第7403
    0 號專利證書，嗣原告甲○○將該專利權讓與二分之一給原
    告建利光學股份有限公司。參加人達德光學企業有限公司及
    其代表人丙○○以其有違核准時專利法第107 條第1 項第1
    款及第2 項之規定，不符新式樣專利要件，對之提起舉發，
    案經被告審查，以94年9 月30日（94）智專三（一）0301 9
    字第09420900880 號專利舉發審定書為「舉發成立，應撤銷
    專利權」之處分。原告不服，循序提起行政訴訟，主張：證
    據2 係以折合狀之單一視圖方式呈現，並無法與系爭專利作
    詳細比對，亦難據此認與證據3 之實物樣品為同一物，而得
    與系爭專利作一詳加論究，況證據3 之實物樣品並無公開日
    期之揭示，可見證據2 、3 均不具證據力，故被告作出系爭
    專利與證據2 、3 之形狀為近似之認定，顯有違誤云云。是
    本件應審酌者厥為：系爭專利是否具新穎性？
四、經查：
  (一)本件系爭第00000000號「眼鏡」新式樣專利舉發事件，參加
    人所提舉發證據2 係西元1997年10月出版之文簿出口貿易商
    採購電話簿原本第916 頁編號F26 所示眼鏡平面照片；證據
    3 係證據2 之眼鏡實物樣品1 件及其照片若干幀；證據4 係
    系爭專利與證據2 之比較圖，核先敘明。
  (二)查系爭專利係於88年4 月22日所申請，而證據2 之眼鏡圖片
    ，係刊載於文簿出口貿易商採購電話簿，依該電話簿封面記
    載，出版日期為西元1997年10月（參外放證物），是證據2
    為系爭專利申請前即已存在，可堪認定。
  (三)證據2 所呈現之形狀及元件並不複雜，其雖僅具外觀之平面
    照片，惟其鏡片具透光性，透視鏡片後仍清晰可見其鏡腳及
    其上菱形格紋修飾之形狀特徵，故證據2 縱不具有六面視圖
    ，仍可窺其全貌，經比對證據2 與證據3 所揭實物樣品及照
    片之結果，二者整體形狀並無不同之處，故被告認定早於系
    爭專利申請日公開之證據2 與證據3 可以互相勾稽而得合併
    審查，並作為與系爭專利論較新穎性之證據，自無不合。
  (四)又系爭專利之形狀特徵在於整支眼鏡之輪廓概呈圓弧形，框
    邊為細條形向兩側漸緩縮，並與一對彎弧鏡腳輪廓整齊延伸
    樞接，鏡腳前段近框接部設有一具菱形格紋之矩形面積，鏡
    腳則於尾端向外微幅彎曲者。而證據2 及3 主要設計在於整
    支眼鏡之外觀輪廓大致呈圓弧形，細條形框邊向兩側漸緩縮
    ，並分別與兩側彎弧鏡腳輪廓整齊延伸樞接，鏡腳則於尾端
    向外微幅彎曲，又鏡腳前段近框接部設有一具菱形格紋之矩
    形面積者。二者相較之下，證據2 及3 已揭露系爭專利之外
    型、鏡框、鏡腳及鏡腳上之修飾層等主要形狀特徵，又系爭
    專利復無其他特徵可明顯與證據2 及3 所揭示之眼鏡相區別
    ，就整體形狀觀之，應屬近似之設計，系爭專利難謂具新穎
    性。
  (五)至原告雖稱：(1)證據二出版日期雖記載為1997年10月，其封
    面同時記載出版商之電話號碼均為8 碼，然台北市電話號碼
    由7 碼改為8 碼，係自87年1 月1 日起實施，足見出版日期
    與電話碼數有矛盾，該證據二之電話簿原本整本顯屬偽造；
    (2)證據2 係以折合狀之單一視圖方式呈現，難據此認與證據
    3 之實物樣品為同一物，而得與系爭專利作一詳加論究，況
    證據3 之實物樣品並無公開日期之揭示，可見證據2 、3 均
    不具證據力；(3)又舉發人只是製造單一鏡片的公司，而非製
    造眼鏡成品的公司，無資格對本件提出舉發云云。惟查：
    1.按台北市電話號碼由7 碼改為8 碼，雖係自87年1 月1 日
      起開始實施，然對於此一電信事務之重大改革，電信局至
      遲於86年間早已預先公佈予消費者知悉，並為宣導，俾消
      費者得為配合因應，此為公知之事實。故被告辯稱：文簿
      雜誌雖寫明1997年10月出版，然電話改為8 碼，可能電信
      局事前就會通知，因此出版社可以在出版時，事前把電話
      改為8 碼等語，核與上開社會公知之事實相符，應堪採信
      。又系爭證據二之雜誌，頁數多達1860頁，且屬原本，其
      裝訂完整，由外觀觀查，可確認係真實之出版物，原告徒
      以其封面預先將電話號碼改為8 碼，即主張整本電話簿原
      本均屬偽造云云，要不足採。
    2.證據2 係文簿出口貿易商採購電話簿原本第916 頁編號F2
      6 所示眼鏡平面照片，文簿雜誌係貿易商共同刊登廣告之
      雜誌，為著名雜誌，該雜誌頁數多達1860頁，系爭編號F2
      6 之眼鏡平面照片，則刊載於第916 頁，按照片乃依實物
      所拍攝，不可能事後做出。經比對證據2 與證據3 所揭實
      物樣品及照片之結果，二者整體形狀並無不同之處，已如
      上述，該雜誌既於1997年10月出版，即足證明證據2 與證
      據3 早於系爭專利即已公開，故原告所稱證據3 之實物樣
      品並無公開日期云云，亦不足採。
    3.又舉發係一種公眾審查，乃補足公告期間異議之不足，舉
      發人是否為專利產品製造之公司，均不影響舉發之效力。
      故原告所稱舉發人只是製造單一鏡片的公司，而非製造眼
      鏡成品的公司，無資格對本件提出舉發云云，亦不足採。
五、綜上所述，原告所訴，核無足採。被告以系爭專利有違核准
    時專利法第107 條第1 項第1 款之規定所為「舉發成立，應
    撤銷專利權」之處分，並無不法，訴願決定予以維持，亦無
    不合。原告徒執前詞，訴請撤銷，為無理由，應予駁回。
六、兩造其餘攻擊防禦方法均與本件判決結果不生影響，故不逐
    一論述，併此敘明。
據上論結，本件原告之訴為無理由，依行政訴訟法第98條第3 項
前段、第104 條、第218 條，民事訴訟法第85條第2 項、第385
條第1 項前段，判決如主文。
中　　華　　民　　國　　96　　年　　2 　　月　  14  　日
                        第二庭審判長法  官　徐  瑞  晃
                                    法  官  畢  乃  俊
                                    法　官  陳  金  圍
上為正本係照原本作成。
如不服本判決，應於送達後20日內，向本院提出上訴狀並表明上
訴理由，如於本判決宣示後送達前提起上訴者，應於判決送達後
20日內補提上訴理由書（須按他造人數附繕本）。
中　　華　　民　　國　　96　　年　　2 　　月　  14  　日
                                    書記官  陳  可  欣
